臺灣臺北地方法院民事判決
110年度訴字第421號
原      告  洪莊玉琴
訴訟代理人  周仕傑律師
被      告  王維寧  
訴訟代理人  林福地律師
複  代理人  黃志文律師
上列當事人間請求返還稅額餘款事件，本院於民國110年9月23日
言詞辯論終結，判決如下：
    主  文
一、被告應給付原告新臺幣陸拾陸萬肆仟陸佰伍拾肆元，及自民
    國一百零九年十月二十二日起至清償日止，按週年利率百分
    之五計算之利息。
二、原告其餘之訴駁回。
三、訴訟費用由被告負擔百分之五十，餘由原告負擔。
四、本判決第一項於原告以新臺幣貳拾貳萬元為被告供擔保後，
    得假執行；但被告如以新臺幣陸拾陸萬肆仟陸佰伍拾肆元為
    原告預供擔保，得免為假執行。
五、原告其餘假執行聲請駁回。
    事實及理由
一、原告主張：伊與被告原為婆媳關係，伊前將個人出資購買之
    門牌號碼為臺北市○○區○○○路0段00巷00號6樓之1房屋(含車
    位)及座落基地(下稱系爭房地)借名登記於被告名下，嗣因
    系爭房地出售，兩造於民國108年1月23日簽立協議書(下稱
    系爭協議)，約定從系爭房地買賣履約保證專戶(下稱履約專
    戶)內之價金撥付新臺幣(下同)100萬元予被告，作為上開借
    名登記之報酬，並撥付預估被告次年度因系爭房地出售所需
    繳納所得稅款，作為所得稅保留款之用，於次年度所得稅繳
    納後，兩造同意多退少補，亦約定任一方若違反系爭協議，
    應給付他方懲罰性違約金500萬元。且於108年3月29日依上
    開約定自履約專戶撥付借名登記報酬100萬元及所得稅保留
    款36萬4654元(下稱系爭款項)予被告，而被告次年申報所得
    稅時，已確定出售系爭房地毋庸繳納所得稅，然被告竟違反
    系爭協議約定，拒絕退還系爭款項，爰依系爭協議第4條約
    定，請求被告返還系爭款項，並依系爭協議第6條約定，為
    一部請求，請求被告給付懲罰性違約金100萬元等語，並聲
    明：㈠被告應給付原告136萬4654元，及自起訴狀繕本送達被
    告翌日起至清償日止，按週年利率5％計算之利息。㈡願供擔
    保，請准宣告假執行。
二、被告則以：伊為系爭房地買賣契約所載出賣人，原應由伊收
    取買賣價金，但因系爭房地為借名登記之故，兩造約定系爭
    房地買賣價金中548萬1891元由履約專戶直接撥款至原告銀
    行帳戶，且因斯時兩造為婆媳關係，則上開存入原告帳戶之
    價金可能會被稅捐機關認係伊贈與原告而被課贈與稅，故於
    系爭協議簽立時，伊告知原告上開可能被課贈與稅而需保留
    所需稅款之事，原告認為合理且無異議，又從系爭款項金額
    接近伊可能被課贈與稅之金額，而非出售系爭房地可能被課
    之所得稅金額，可證雖兩造未將贈與稅特別寫入系爭協議第
    4條約定內，但系爭款項應為所得稅及贈與稅之保留款。被
    告雖毋庸因系爭房地出售而繳納所得稅，但因贈與稅核課期
    間至少為5年，目前尚未屆滿，伊暫不返還系爭款項，應無
    違約。又縱認伊有違約，然系爭款項係保留於林福地律師處
    ，原告實際未受有損害，本件請求違約金100萬元，顯有過
    高，請求酌減違約金等語，資為抗辯，並聲明：㈠原告之訴
    及假執行之聲請均駁回。㈡如受不利之判決，願供擔保，請
    准宣告免為假執行。
三、經查，系爭房地原為原告借名登記於被告名下；兩造於108
    年1月23日簽立系爭協議，並於同日以被告名義將系爭房地
    出賣予第三人汪志魁，且於108年3月29日依被告指示從履約
    專戶將買賣價金中100萬元、548萬1891元、36萬4654元分別
    匯入被告、原告、林福地所有銀行帳戶內；系爭房地購入成
    本高於出售價格，被告無庸因出售系爭房地而繳納所得稅等
    情，為兩造所不爭執，並有系爭協議書、不動產買賣契約書
    、安信建築經理股份有限公司履約保證結案單、指示撥款委
    託書2份、被告108年度綜合所得稅電子結算申報表在卷可證
    (見本院卷第15至16、101至151、153、157、169頁)，堪認
    為真正。
四、本院得心證之理由
　㈠被告應返還系爭款項36萬4654元予原告
　⒈系爭款項係兩造約定專供繳納因出售系爭房地所生所得稅款
    之用，與贈與稅無關
　⑴按解釋契約，固須探求當事人立約時之真意，不能拘泥於契
    約之文字，但契約文字業已表示當事人真意，無須別事探求
    者，即不得反捨契約文字而更為曲解(最高法院109年度台上
    字第3243號判決意旨參照)。經查，系爭協議第4條約定：「
    就甲方(即被告)因本件房地買賣應於次年度繳交房地交易所
    得稅，就該應納所得稅金額，乙方(即原告)同意於本件房地
    買賣價金應由履約保證專戶撥付予賣方時，甲方得要求仲介
    公司及辦理履約保證之公司直接由履約保證專戶中直接撥付
    應納所得稅額予甲方。所得稅額，由甲方委請專業會計師預
    估之，乙方絕無異議。次年度繳納所得稅後，甲、乙雙方均
    同意多退少補」(見本院卷第15至16頁)，據上開協議文字，
    業已充分表示系爭款項係兩造約定專供繳納因出售系爭房地
    所生所得稅款之用，依前揭說明，自無捨系爭協議文字而曲
    解系爭款項亦為贈與稅保留款之意。再者，依證人許益源即
    承辦系爭房地買賣之仲介證述：系爭房地買賣價金分成三筆
    ，是賣家自家協議，其中一筆是原告的，一筆是被告的，另
    一在林福地律師那筆是為了隔年度的財產交易所得稅、綜合
    所得稅部分，保留在律師那比較公正，我沒有印象有聽到任
    何人提到贈與稅的問題等語(見本院卷第311至313)，益證系
    爭款項係兩造專為被告因出售系爭房地可能所生之所得稅款
    而保留，要與贈與稅無關。
　⑵被告固辯稱：若以出售系爭房地時之系爭房屋課稅現值，作
    為被告因出售系爭房地所得計算，不計入被告其他所得，亦
    不扣除各類所得稅免稅額、扣除額，則被告因出售系爭房地
    而被課所得稅金額為12萬6700元，此與系爭款項金額差距甚
    大，系爭款項應非僅為所得稅保留款，又被告因原告取得系
    爭房屋買賣價金而可能被課贈與稅金額為32萬8190元，此與
    系爭款項金額相近，系爭款項應係以保留贈與稅方式計算，
    系爭款項應為所得稅及贈與稅之保留款云云。惟被告未能舉
    證證明其自行假設演算所得稅、贈與稅之計算基礎及方式，
    即為當初得出系爭款項之計算基礎及方式，又被告上開自行
    推算所得稅、贈與稅金額分別為12萬6700元、32萬8190元，
    兩者合計金額為45萬4890元，則無論上開所得稅、贈與稅個
    別金額或兩者合計金額，均顯與系爭款項金額36萬4654元不
    符，實難以被告自行推算之所得稅、贈與稅金額，而推論出
    系爭款項之目的為何，難認被告上開抗辯可採。
　⑶又倘兩造確有系爭款項亦作為贈與稅保留款之真意，理應於
    簽立系爭協議前，將贈與稅相關事項加註於系爭協議上，且
    系爭協議第4條約定僅記載所得稅一詞，而未具體記載所得
    稅金額，應不存在因需核算贈與稅金額而不能當場為相關加
    註之事，且被告未能提出事證證明原告同意系爭款項亦作為
    贈與稅保留款之用等情，被告所辯系爭協議第4條雖未記載
    贈與稅，但原告同意系爭款項亦作為贈與稅保留款之用云云
    ，難認可採。是原告主張系爭款項僅係作為因系爭房地出售
    所生所得稅保留款之用等語，洵應可信。
　⒉又查，被告已確定無庸因系爭房地出售而繳納所得稅乙節，
    為兩造所不爭執，且系爭款項係兩造約定專供繳納因出售系
    爭房地所生所得稅款之用，業經本院認定如前，則原告依前
    揭系爭協議第4條約定，請求被告應將系爭款項36萬4654元
    全數返還予原告，為有理由。
　㈡被告應給付原告違約金30萬
  ⒈按系爭協議第6條約定：「任一方違反本協議之約定者，違約
    方同意支付他方懲罰性違約金500萬元」等語(見本院卷第16
    頁)。次按約定之違約金額過高者，法院得減至相當之數額
    ，民法第252條定有明文。復按違約金，有屬懲罰性質者，
    有屬損害賠償約定性質者；如屬前者，於債務人履行遲延時
    ，債權人除請求違約金外，並得請求債務人賠償因遲延而生
    之損害、給付遲延利息；如屬後者，則應視為因遲延所生之
    損害，業已依契約預定其賠償，不得更請求因遲延而生之損
    害及遲延利息。又約定之違約金額是否過高，前者非以債權
    人所受損害為唯一審定標準，尚應參酌債務人違約時之一切
    情狀斷之；而後者目的在於填補債權人因債權不能實現所受
    之損害，並不具懲罰色彩，法院除衡酌一般客觀事實、社會
    經濟狀況及債權人因債務已為一部履行所受之利益外，尤應
    以債權人實際所受之積極損害及消極損害為主要審定標準。
    是懲罰性違約金與損害賠償預定性違約金，二者之效力及酌
    減標準各自不同，法院於衡酌當事人約定之違約金額是否過
    高時，應先就該違約金之約定予以定性，作為是否酌減及其
    數額若干之判斷(最高法院109年度台上字第2079號判決意旨
    參照)。
  ⒉查被告應返還而未返還系爭款項，已如上述，則原告依系爭
    協議第6條約定，請求被告給付違約金，自屬有據。至被告
    辯稱：於本件調解時，被告已表示同意返還系爭款項，但遭
    原告以需另給付違約金100萬元為由而拒絕，被告應未違約
    云云。惟按調解程序中，調解委員或法官所為之勸導及當事
    人所為之陳述或讓步，於調解不成立後之本案訴訟，不得採
    為裁判之基礎，民事訴訟法第422條定有明文。查被告上開
    所辯內容，顯屬本件移付調解程序進行時之兩造陳述內容，
    依前揭規定，不得作為本件判決基礎，況被告從未就系爭款
    項向原告現實提出給付，且於本件從調解程序移回審理程序
    後，被告仍持續表示其無庸返還系爭款項，自難認被告上開
    所辯可採。
　⒊被告另辯以：系爭款項係保留於林福地律師處，原告實際未
    受有損害，違約金約定過高，並請求酌減違約金等語。查上
    開系爭協議第6條既已載明「懲罰性違約金」，自應認本件
    違約金之性質為懲罰性違約金，依前揭說明，於審酌本件違
    約金應否酌減時，即應考量原告所受損害以及被告違約時之
    一切情狀。又查，系爭房地實際為原告所有，本應由原告負
    擔系爭房地出售所應繳納之所得稅，但因借名登記之故，使
    被告成為上開所得稅之納稅義務人，兩造為處理系爭房地借
    名登記所生上開所得稅問題，方為系爭協議第4條之約定，
    堪認系爭協議第4條所約定兩造應負義務，核屬兩造因系爭
    房地借名登記約定而生應負義務之一部分。且系爭款項雖存
    入林福地律師所有銀行帳戶內，然依被告110年9月9日民事
    辯論意旨狀自承：林福地律師為被告父親之友人，斯時係義
    務幫忙被告，協助提供帳戶，以保管系爭款項等語(見本院
    卷第346至347頁)，可知林福地應係受被告所託而為其保管
    系爭款項。是被告既因系爭房地借名登記而受有100萬元之
    報酬，自應負較高之注意義務，於其確定無庸因出售系爭房
    地而繳納所得稅時，應即返還或通知林福地返還系爭款項予
    原告，然被告收受原告委請律師於109年9月17日發函請求被
    告履行系爭協議第4條約定後（見本院卷第19頁），迄今仍
    拒絕返還系爭款項，致原告至今仍未自被告處取回系爭款項
    ，是審酌本件原告所受損害以及被告違約時之一切情狀，系
    爭協議第6條約定違約金500萬元，尚屬過高，應酌減為30萬
    元為宜，是原告請求被告給付違約金30萬元，應予准許，逾
    此部分，不應准許。
  ㈢按給付無確定期限者，債務人於債權人得請求給付時，經其
    催告而未為給付，自受催告時起，負遲延責任。其經債權人
    起訴而送達訴狀，或依督促程序送達支付命令，或為其他相
    類之行為者，與催告有同一之效力；遲延之債務，以支付金
    錢為標的者，債權人得請求依法定利率計算之遲延利息；應
    付利息之債務，其利率未經約定，亦無法律可據者，週年利
    率為百分之5，民法第229條第2項、第233條第1項前段、第2
    03條分別定有明文。本件系爭款項返還請求權、違約金請求
    權均屬給付未有確定期限之金錢債權，揆以前開規定，原告
    主張被告應自起訴狀繕本送達翌日即109年10月22日（見本
    院卷第29頁）起至清償日止，按週年利率5％計算之利息，為
    有理由，應予准許。
五、綜上所述，原告依系爭協議第4條、第6條約定，請求被告返
    還系爭款項36萬4654元及違約金30萬元，合計共66萬4654元
    （計算式：36萬4654元＋30萬元＝66萬4654元）及其遲延利息
    部分，為有理由，應予准許，逾此範圍之請求，為無理由，
    應予駁回。
六、兩造均陳明願供擔保，請求假執行及免為假執行，就原告勝
    訴部分，經核尚無不合，茲分別酌定相當之擔保金額准許之
    ，至原告敗訴部分，其假執行之聲請已失所附麗，應予駁回
    。
七、本件事證已臻明確，兩造其餘之攻擊或防禦方法，及未經援
    用之證據，經本院斟酌後，認為均不足以影響本判決之結果
    ，自無一一詳予論駁之必要，併此敘明。
八、訴訟費用負擔之依據: 民事訴訟法第79條。
中　　華　　民　　國　　110 　年　　10　　月　　28　　日
                    民事第四庭  法　官  陳雯珊
以上正本係照原本作成。
如對本判決上訴，須於判決送達後20日內向本院提出上訴狀。如
委任律師提起上訴者，應一併繳納上訴審裁判費。
中　　華　　民　　國　　110 　年　　10　　月　　28　　日
                                書記官  周儀婷